ACORDAO-COMPLETO-2438821

ACÓRDÃO 8640/2021 ATA 23/2021 - SEGUNDA CÂMARA

VISTOS, relatados e discutidos estes autos de Tomada de Contas Especial instaurada pelo Fundo Nacional de Saúde (FNS) em desfavor do Sr. Alexandre de Melo Toledo, secretário estadual de Saúde de Alagoas à época dos fatos, em razão da compra com recursos do SUS, no exercício de 2011, de medicamentos do componente especializado com evidências de superfaturamento;
ACORDAM os Ministros do Tribunal de Contas da União, reunidos em sessão da 2ª Câmara, ante as razões expostas pelo Relator, em:
9.1. arquivar a presente Tomada de Contas Especial, sem julgamento do mérito, ante a ausência de pressupostos de constituição e de desenvolvimento válido e regular do processo, com fundamento no art. 1º, inciso I, da Lei 8.443/1992 c/c os arts. 169, inciso VI, e 212 do RI/TCU;
9.2. dar ciência desta deliberação ao espólio do Sr. Alexandre de Melo Toledo, bem como aos demais interessados.

Segunda Câmara

Entidades/órgãos do Governo do Estado de Alagoas.

3. Interessados/Responsáveis:
3.1. Interessado: Fundo Nacional de Saúde - MS (00.530.493/0001-71).
3.2. Responsável: Alexandre de Melo Toledo (XXX.828.644-XX).

13.1. Ministros presentes: Bruno Dantas (Presidente), Aroldo Cedraz (Relator) e Raimundo Carreiro.
13.2. Ministro-Substituto convocado: Marcos Bemquerer Costa.
13.3. Ministro-Substituto presente: André Luís de Carvalho.

AROLDO CEDRAZ

Transcrevo, a seguir, a instrução de mérito subscrita por Auditor Federal de Controle Externo à peça 28, a qual contou com a anuência do corpo diretivo da Secretaria de Controle Externo de Tomada de Contas Especial (peças 29 e 30) , bem como do representante do Ministério Público junto ao TCU (peça 31) :
"INTRODUÇÃO
1.	Cuidam os autos de tomada de contas especial instaurada pelo Fundo Nacional de Saúde (FNS) em desfavor do Sr. Alexandre de Melo Toledo, secretário estadual de Saúde de Alagoas à época dos fatos, em razão da compra com recursos do SUS, no exercício de 2011, de medicamentos do componente especializado com evidências de superfaturamento.
HISTÓRICO
2.	A fiscalização realizada pelo Denasus identificou na gestão do SUS, em 2011, pela secretaria estadual de Saúde de Alagoas, irregularidade que motivou a instauração da presente TCE (Relatório de Auditoria n. 13102, de peça 1, p. 5-38) , no caso, a aquisição de remédios de dispensação excepcional, "com evidências de majoração" no valor histórico de R$ 491.066,20.
3.	Após a auditoria, a unidade do Denasus em Alagoas submeteu o relatório à manifestação do ex-secretário de Saúde. Após o envio de justificativas pelo secretário de Estado da Saúde de Alagoas o Denasus emitiu o relatório de auditoria complementar com parecer pelo não acatamento das justificativas apresentadas, mantendo-se a irregularidade e as respectivas propostas de ressarcimento (peça 2, p. 89-94) .
4.	A Controladoria-Geral da União emitiu relatório e certificado de auditoria ratificando as conclusões do tomador de contas especial quanto à caracterização do dano ao erário e certificando a irregularidade das contas do responsável (peça 2, p. 24-28) . O dirigente do órgão de controle interno emitiu parecer de sua competência (peça 2, p. 29) , bem assim houve pronunciamento ministerial (peça 2, p. 30) .
5.	À peça 4 dos autos, a unidade instrutiva efetuou as considerações que entendeu pertinentes e efetuou proposição, que foi seguido pelo então Secretário da unidade (peça 5) , no sentido de arquivar a presente tomada de contas especial, sem julgamento do mérito, ante a ausência de pressupostos de constituição e de desenvolvimento válido e regular do processo, com fundamento no art. 1º, inciso I, da Lei 8.443/1992 c/c os arts. 169, inciso VI, e 212 do RI/TCU.
5.1.	Em síntese, a unidade técnica argumentou que os valores da CMED (Resoluções da Câmara de Regulação do Mercado de Medicamentos) , utilizados pelo instaurador da tomada de contas especial, não refletem a realidade do mercado em consonância com o voto do Acórdão 2901/2016-TCU-Plenário.
6.	Em Parecer assentado na peça 7, o membro do Parquet junto ao TCU divergiu do entendimento da Unidade Técnica e propôs realizar a citação do Sr. Alexandre de Melo Toledo (CPF XXX.828.644-XX) , ex-secretário estadual de Saúde do Governo do Estado de Alagoas, para que apresentasse alegações de defesa acerca da aquisição de medicamentos em favor da Empresa Distribuidora de Medicamentos Ltda., com preços superior aos limites estabelecidos pela Câmara de Regulação do Mercado de Medicamentos (Cmed) apontados no Relatório Completo do Tomador de Contas Especial 162/2016 (peça 2, p. 14-19) e no Relatório Complementar de Auditoria 13102 do Departamento nacional de Auditoria do SUS (peça 1, p. 85-99) , que justificaram a conclusão de que "os fatos apurados indicam a ocorrência de dano ao erário oriundo da constatação de irregularidades na execução dos recursos do Sistema Único de Saúde-SUS" em decorrência de "despesas realizadas com evidências de majoração pela compra de medicamentos" ou efetuasse o recolhimento aos cofres do Fundo Nacional de Saúde os valores constantes da tabela abaixo: 
	Data do Fato Gerador
	Valor (R$) 

	31/03/2011 
	73.957,20

	29/04/2011
	31.899,84

	15/06/2011
	213.132,36

	19/07/2011
	31.899,84

	21/07/2011
	21.830,20

	02/08/2011
	69.495,72

	11/08/2011
	48.851,04

	TOTAL                                         
	491.066,20                                                              

7.	Em Despacho assentado na peça 8 dos autos, o Ministro Relator, Aroldo Cedraz, acolheu o entendimento do Procurador do Ministério Público junto ao TCU e determinou a realização da citação proposta no documento à peça 7.  	À peça 9 dos autos foram efetuadas as análises relativas aos fatos processuais, tendo sido efetuada a proposta determinada pelo ministro (peça 7) , sendo a proposta corroborada pela Unidade Técnica (peças 10 e 11) .
7.1.	Por meio do documento assente à peça 13 (Ofício 6022/2019-TCU/Seproc, de 30/9/2019) foi efetuada a citação determinada pelo relator do processo. Efetuada a citação, o responsável pediu prorrogação do prazo a fim de apresentar as suas alegações de defesa, em duas ocasiões (peças 15 e 18) . Findados os prazos de prorrogação estabelecidos e não tendo o responsável apresentado as alegações de defesa requeridas, considerou-se o responsável revel, nos termos do art. 12, §3º, da Lei 8.443/1992, dando-se prosseguimento processual. 
7.2.	Ressalte-se que o prazo inicial de 15 dias fixado no ofício de citação venceu em 28/10/2019. Assim, após as duas prorrogações autorizadas (15 dias + 90 dias) , o prazo final para apresentação das alegações expirou-se em 10/2/2020.
7.3	Relativamente aos pedidos de prorrogação de prazo, conforme esclarecimento constantes do ofício, "o TCU não está obrigado a notificar o responsável por ofício, em conformidade com o parágrafo único do art. 183 do Regimento Interno do TCU (RI/TCU) , c/c o art. 19, § 6º, da Resolução - TCU 170/2004. Cabe ao responsável entrar em contato com a Secretaria de Gestão de Processos ou acessar o processo por meio da vista eletrônica para tomar conhecimento sobre o deferimento do seu pedido. Saliente-se que a prorrogação, quando autorizada, contar-se-á a partir do término do prazo inicialmente concedido".
7.4.	Assim, à peça 21 dos autos foram efetuadas as análises relativas à ausência de manifestação tempestiva do responsável, tendo-se proposto o mérito, proposta esta acompanhada pela Unidade Técnica e membro do MP/TCU (peças 22 a 24) . 
7.5.	Tendo sido apresentados intempestivamente, às peças 25 e 27 dos autos, os elementos de defesa colacionados pelo defendente, conforme acolhimento do Ministro Relator dos autos (peça 26) , passa-se à análise dos mesmos.
EXAME TÉCNICO
ANÁLISE DOS PRESSUPOSTOS DE PROCEDIBILIDADE DA IN/TCU 71/2012
Verificação de Eventual Prejuízo ao Contraditório e Ampla Defesa
8.	Verifica-se que não há prejuízo ao contraditório e ampla defesa, uma vez que não houve o transcurso de mais de dez anos desde o fato gerador sem que tenha havido a notificação dos responsáveis pela autoridade administrativa federal competente (art. 6º, inciso II, c/c art. 19 da IN/TCU 71/2012, modificada pela IN/TCU 76/2016) , pois os recursos transferidos e as despesas impugnadas referem-se ao exercício de 2011, bem como o responsável foi notificado sobre as irregularidades pela autoridade administrativa competente (peça 2, p. 16) , inclusive havendo a informação no relatório de auditoria complementar manifestando-se pelo não acatamento das justificativas apresentadas pelo responsável aqui arrolado, sendo mantida a irregularidade e as respectivas propostas de ressarcimento (peça 1, p. 89-94) .
Valor de Constituição da TCE
9.	Verifica-se que o valor atualizado do débito apurado (sem juros) em 1º/1/2017 é superior a R$ 100.000,00, na forma estabelecida conforme os arts. 6º, inciso I, e 19 da IN/TCU 71/2012, modificada pela IN/TCU 76/2016, uma vez que os débitos originais ultrapassam a quantia de R$ 491.000,00. 	A tomada de contas especial está, assim, devidamente constituída e em condição de ser instruída.
VERIFICAÇÃO DA EXISTÊNCIA DE OUTROS DÉBITOS
10.	Em atenção ao comando contido no item 9.4 do Acórdão 1772/2017-TCU-Plenário, de relatoria do Exmo. Ministro-Substituto Augusto Sherman Cavalcanti, e em atendimento ao disposto no art. 6º, § 1º, da Instrução Normativa TCU 71/2012, informa-se os demais processos em tramitação no Tribunal, nos quais foi constatada a existência de outros débitos imputáveis ao responsável arrolado nestes autos:
	Responsável
	Processos

	Sr. Alexandre de Melo Toledo (CPF XXX.828.644-XX) 
	TC Processo 033.081/2014-0 (aberto) ;
TC Processo 016.177/2015-0 (Aberto) ;
TC Processo 029.158/2019-2 (Aberto) ;

Caracterização das irregularidades geradoras do dano ao erário:
Irregularidade: Aquisições de medicamentos com ocorrência de superfaturamento, realizadas com recursos financeiros repassados pelo Sistema Único de Saúde-SUS, com preços superiores aos limites estabelecidos pela Câmara de Regulação do Mercado de Medicamentos (Cmed) , evidenciado no Relatório de Auditoria n. 13102 (peça 1, p. 5-38) .
Responsável: Alexandre de Melo Toledo, CPF XXX.828.644-XX, secretário estadual de Saúde no período de 30/12/2010 a 11/1/2013.
Conduta do responsável: Autorizar a aquisição medicamentos com ocorrência de superfaturamento com recursos federais do Sistema Único de Saúde repassados à Secretaria de Saúde do Estado de Alagoas.
	Nexo de Causalidade: A autorização de pagamentos por aquisição de medicamentos com a incidência de superfaturamento e consequente pagamento, afrontando o Princípio da Economicidade, propiciou a não comprovação da boa e regular aplicação dos recursos, dando causa a dano ao erário.
Dispositivos violados: art. 37, caput, art. 3º, caput, e inciso IV do art. 43 da Lei 8.666/1993 e Resoluções da Câmara de Regulação do Mercado Medicamentos - CMED IN 2/2004 e 4/2006 e a Orientação Interpretativa n° 02/2006.
Evidências: Relatório de Auditoria n° 13102 (peça 1, p. 5-38) .
Da citação e alegações de defesa apresentadas pelo Responsável (peça 25) :
Ofício 6022/2019-TCU/Seproc, de 30/9/2019  (peça 13) 
11.	O responsável iniciou as suas alegações de defesa contextualizando as situações pelas quais foi demandado a apresentar os elementos de defesa em sede de citação. Posteriormente, a defesa asseriu que, de acordo com o relatório do Denasus, teria ocorrido superfaturamento na aquisição de 10.528 unidades do medicamento "Cloridrato de Memantina l0 mg - EBIX", realizada em abril de 2011, visto que foi pago em cada unidade do remédio R$ 4,25, enquanto o valor máximo que deveria ter sido pago seria de R$ 1,22 (PMVG-2011) .
11.1.	O defendente mencionou, a fim de demonstrar a regularidade da aquisição do medicamento "Cloridrato de Memantina 10mg - EBIX", acerca de alguns conceitos sobre a compra de medicamentos por órgãos públicos, tendo mencionado que a regulamentação dos preços de medicamentos é realizada pela Câmara de Regulação do Mercado de Medicamentos - CMED, que "estabelece limites para preços de medicamentos, adota regras que estimulam a concorrência no setor, monitora a comercialização e aplica penalidades quando suas regras são descumpridas", como descrito no website da Anvisa.
11.2.		           Alegou que a regulamentação dos preços dos medicamentos vendidos para órgãos públicos ocorre com base nos seguintes conceitos: 			
a) Preço Fábrica ou Preço Fabricante (PF) : é o preço praticado pelas empresas produtoras ou importadoras do produto e pelas empresas distribuidoras, sendo o preço máximo permitido para venda de um medicamento a farmácias, drogarias e para entes da Administração Pública;
b) Coeficiente de Adequação de Preços (CAP) : é um percentual de desconto incidente sobre o Preço Fábrica (PF) , resultando no Preço Máximo de Venda ao Governo (PMVG) , que é o preço teto para compras governamentais, a partir do qual se deve iniciar o processo de negociação nos casos em que for aplicável;
c) Preço Máximo de Venda ao Governo (PMVG) : é o teto de preço para compra dos medicamentos inseridos na lista de produtos sujeitos ao CAP.
11.3.           O responsável assere que o CAP e o PMVG foram criados com a edição da Resolução nº 3, de 2 de março de 2011 da Câmara de Regulação do Mercado de Medicamentos (CMED) e, segundo o artigo 2° deste normativo, o CAP deve ser aplicado pelos fornecedores nas vendas de produtos realizadas por força de ação judicial, assim como aos produtos selecionados pelo Comitê Técnico-Executivo do CMED, que divulga um rol dos medicamentos sobre o qual deve o desconto incidir. Assim, com base nestas informações, a CMED divulga listas de preço (http://portal.anvisa.gov.br/listas-de-precos) dos medicamentos ofertados no país, considerando o princípio ativo, fabricante e o percentual de ICMS que incidirá na compra do produto (0, 12, 17, 18 ou 19%) .
11.4.	          Alegou que a lista de medicamentos com isenção de ICMS é regulamentada pelo CONVÊNIO ICMS 87/02 - do Conselho Nacional de Política Fazendária CONFAZ (anexo III) e, como se nota ao examinar o documento, o medicamento Cloridrato de Memantina 10mg era o único entre os cinco medicamentos adquiridos sobre o qual não foi aplicada a isenção de ICMS, sendo desta forma, na compra efetuada do medicamento, deveria incidir a alíquota de ICMS vigente no estado de Alagoas, ou seja, a de 17%.
11.5.	          Assim, alega que a defesa apresentada pela Secretaria Estadual de Saúde narrou que a compra do medicamento ocorreu devido à determinação judicial, que deveria incidir o desconto do CAP, sendo aplicado assim à aquisição o PMVG (peça 1, p. 79) :
Conforme abordado pelo Diretor de Assistência Farmacêutica no segundo volume do processo administrativo n. 2000 / 004684 / 2013, cópia em anexo, com a decisão pro/atada pelo juízo da 16ª Vara Cível da Capital nos autos do procedimento tombado sob o nº 001.10.043037-7, ordenando o fornecimentos dos medicamentos Cloridrato de Memantina 10 miligramas  (EBIX, ALOIS) e Rivastigmina Transdérmica (Exelon Patch) a todos aqueles que necessitem, originou-se o procedimento administrativo de nº 2000/2648/20/ I, como a primeira compra após do medicamentos, tendo em vista que tais medicamentos não eram fornecidos administrativamente por esta SESAU. 
11.6.           Informou o defendente que, embora as notas fiscais 184.824 e 205.959, relativas à compra do produto, tenham sido emitidas em abril e julho de 2011 (peça 1, p. 20) usaria os dados relativos ao mês da tabela da CMED de setembro de 2011, por não estar disponível no website os relativos aos meses anteriores daquele ano, mencionando que é possível verificar a tabela CMED ( anexo II, página 185) , e considerando a incidência do ICMS de 17%, tem-se que o Preço Máximo de Venda ao Governo do medicamento em setembro de 2011 era de R$ 4,31/unidade, a partir de cálculo realizado com dados destacados em vermelho na imagem que consta no original da defesa apresentada (peça 25, p. 7) (R$ 60,41/14 unidades) .
11.7.	         Ademais, alega que o Denasus apontou o superfaturamento apenas porque selecionou como critério de preço o PMVG do medicamento CLOMENAC, de fabricação do Laboratório ARROW FARMACÊUTICAS.A. conforme tabela acostada aos autos (peça 1, p. 20) , em que o PMVG de cada unidade do produto EBIX (R$ 4,31) é muito superior ao do CLOMENAC (R$ 1,22) , conforme cálculo realizado com as informações grifadas em azul na tabela abaixo (R$ 73,48/60 unidades) (peça 25, p. 7) .
11.8.	           O defendente alega que, se a própria CMED realiza esta separação entre os laboratórios para fins de cálculo do valor de fabricação e do valor a ser vendido, é porque existem custos inerentes a cada um dos fabricantes que tomam os produtos diferentes entre si (do ponto de vista de preço) , não havendo justificativa para ser selecionado pelo Denasus um produto de custo de fabricação comprovadamente menor para ser utilizado como parâmetro de preço na aquisição de outro de custo superior.
11.9.	           A defesa menciona que a elaboração da tabela considera as peculiaridades de cada fabricante, devendo assim ser considerado como parâmetro o valor de fabricação do produto adquirido, e não de um produto com custo inferior e, caso não fosse assim, não haveria a necessidade de fazer esta separação por fabricantes e marcas, e a CMED poderia apenas divulgar um único valor esperado para cada princípio ativo.
11.10.	           Por todo o exposto, alega restar demonstrado que não houve superfaturamento na aquisição do produto CLORIDRATO DE MEMANTINA 10 mg - EBIX, uma vez que o valor unitário despendido na aquisição foi de R$ 4,25, enquanto o Preço Máximo de Venda ao Governo era de R$ 4,32, superior ao praticado na aquisição em tela, tendo ocorrido respeito ao teto estabelecido pela CMED para a venda do medicamento a órgãos públicos, ao contrário do que narrou o Denasus.
11.11.	          Quanto ao medicamento "Dicloridrato de Pramipexol 0,25mg - SIFROL", segundo o relatório do Denasus e a instrução do TCU, teria ocorrido superfaturamento na sua venda, visto que o valor do PMVG-2011 do medicamento seria de R$ 1,01, enquanto as 79.980 unidades do medicamento foram adquiridas por R$ 1,53 cada, em março de 2011, quando da emissão da nota fiscal 177.780. Para fins de demonstrar que não houve o alegado superfaturamento, a defesa menciona que usará as informações de preços constantes do Sistema de Registro de preços do Portal de Compras do Governo Federal- Comprasnet, mesma base de dados que foi utilizada pelo Parquet para localizar as contratações que utilizou como referência em seu parecer. 
11.12.	         O fundamento para utilização dos preços praticados por outros órgãos da Administração Pública para justificar os valores despendidos nas aquisições vem da própria Lei 8.666/1993, que autoriza os administradores públicos a utilizarem os valores constantes do sistema de registro de preços e os valores de outras aquisições para validar os preços das propostas que lhes forem apresentadas, tendo colacionada uma tabela relacionada à consulta ao Sistema de Registro de preços do Portal de Compras do Governo Federal - Comprasnet, foram localizadas as seguintes atas de preço vigentes no ano de 2011 para o medicamento em questão ( evidência da consulta ao sistema constante no Anexo I, peça 27, p. 3-9) .
11.13.	         Em relação aos dados expostos na tabela, a defesa mencionou que seria possível verificar que o preço pago pelo medicamento (R$ 1,53) foi similar aos das demais atas de preço registrada naquele ano. Aliás, se formos além, vemos que o valor pago foi inclusive inferior ao valor médio unitário constante das atas de preço registradas para o medicamento naquele ano, que foi de R$ l,87, fato este que é suficiente para demonstrar a ausência de ocorrência de superfaturamento.
11.14.	        Quanto ao medicamento "Dicloridrato de Pramipexol 1mg - SIFROL", segundo o relatório do Denasus e a instrução do TCU, teria ocorrido superfaturamento na sua venda, visto que o valor do PMVG-2011 do medicamento seria de R$ 3,51, enquanto as 29.160 unidades do medicamento foram adquiridas a R$ 4,62 cada, em março de 2011, quando da emissão da nota fiscal 177.780. Em nova consulta ao Sistema de Registro de preços do Portal de Compras do Governo Federal - Comprasnet, localizam-se onze atas de registro de preço vigentes no ano de 2011 para o medicamento "Dicloridrato de Pramipexol 1mg - SIFROL" (evidência de consulta ao sistema, peça 27, p. 10 a 14) . 
11.14.1.	     Destarte, a defesa demonstrou que o valor unitário médio constante das atas de registro de preço para o medicamento "Dicloridrato de Pramipexol lmg - SIFROL" em 2011 era de R$ 5,06, valor inclusive superior ao que foi pago pelo medicamento na compra discutida neste processo, que foi de R$ 4,62, supostamente não havendo superfaturamento.
11.15.	         No que se refere ao medicamento "Rivastigmina 6mg - EXELON", segundo o relatório do Denasus e a instrução do TCU, teria ocorrido superfaturamento na sua venda, visto que o valor do PMVG-2011 do medicamento seria de R$ 2,98, enquanto as 14.084 unidades do medicamento foram adquiridas a R$ 4,53 cada, em julho de 2011, quando da emissão da nota fiscal 206.838. Realizando mais uma vez consulta ao Sistema de Registro de preços do Portal de Compras do Governo Federal - Comprasnet, foram localizadas as seguintes atas de preço vigentes no ano de 2011 para o medicamento em questão (evidência da consulta ao sistema constante no anexo I, peça 27, p. 16 a 21) . Desse modo, em análise dos valores unitários exposto na tabela, já se verifica que o valor pelo qual foi adquirido o medicamento (R$ 4,53) estava totalmente dentro da realidade dos preços praticados pelos demais órgãos da Administração Pública naquele período.
11.16.	        Quanto ao medicamento "Olanzapina 10mg - ZYPREXA", segundo o relatório do Denasus e a instrução do TCU, teria ocorrido superfaturamento em três aquisições do medicamento realizadas durante a gestão do defendente, visto que o preço pago ao fornecedor foi de R$ 13,79/unidade, enquanto o PMVG-2011 da Anvisa seria de R$ 9,10/unidade, tendo alegado que na análise realizada inicialmente por este Tribunal, havia sido proposto o arquivamento dos autos, com base no fundamento de que não havia ocorrido superfaturamento na compra do medicamento Olanzapina 10mg - ZYPREXA (peça 4) .
11.16.1.	      Mencionou a defesa que, embora sejam verdadeiros os dados trazidos pelo Parquet, importa ressaltar que apenas foram expostos a título exemplificativo os certames licitatórios que desfavoreciam o defendente e que não retratavam a realidade dos preços do produto na época da aquisição, como passaremos a demonstrar. Iniciemos nossa análise com o Pregão 00001/2011, assinado em 18/3/2011, do Comando da Marinha (UASG Unidade Integrada de Saúde Mental) , no qual se adquiriu o medicamento Olanzapina, dosagem 10, pelo preço unitário de R$ 8,20 e o Pregão 00012/2011, assinado em 3/8/2011, do Comando do Exército (U ASG Hospital de Guarnição de Santa Maria do Rio Grande do Sul) , adquiriu o medicamento Olanzapina, dosagem 10 mg, pelo preço unitário de R$ 8,00, ambos citados pelo Parquet em seu parecer. 
11.16.2.	      Em consulta ao sistema Comprasnet, verifica-se que as aquisições selecionadas pelo Parquet eram realmente relativas ao medicamento de princípio ativo Olanzapina 10mg, mas da marca GENÉRICO, e não ao da marca ZYPREXA (marca dos medicamentos das compras que aqui debatemos) , e, em que pese se tratar do mesmo princípio ativo, os custos de fabricação e - consequentemente - os preços de venda desses medicamentos (PMVG) são totalmente divergentes, não cabendo utilizar um como critério de preço na compra do outro, como pode ser facilmente verificado em análise da tabela da CMED (utilizamos aqui os dados da tabela CMED de setembro de 2011 , pelas razões já anterior expostas) . Enquanto o PMVG de uma unidade do medicamento "Olanzapina 10mg - ZYPREXA" era de R$ 11,63 (R$ 325,57/28 unidades) , o PMVG do medicamento fabricado pela GERMED, que é um genérico, era de R$ 7,56 (R$ 211,62/28 unidades) .
11.17.		         Assim, a defesa asseriu que a elaboração da tabela considera as peculiaridades de cada fabricante, devendo assim ser considerado como parâmetro o valor de fabricação do produto adquirido, e não de um produto com custo inferior. Caso não fosse assim, não havia a necessidade de fazer esta separação por fabricantes e marcas, e a CMED poderia apenas divulgar um único valor esperado para cada princípio ativo, fazendo a própria CMED esta separação entre os laboratórios para fins de cálculo do valor de fabricação e do valor a ser vendido, é porque existem custos inerentes a cada um dos fabricantes que tomam os produtos diferentes entre si (do ponto de vista de preço) . 
11.18.	         Desse modo, entendeu o defendente que foi demonstrado que o Pregão 00001/2011, assinado em 18/3/2011, do Comando da Marinha (UASG Unidade Integrada de Saúde Mental) e o Pregão 00012/2011 , assinado em 03/08/2011, do Comando do Exército (UASG Hospital de Guarnição de Santa Maria do Rio Grande do Sul) , selecionados pelo MPTCU, não poderiam ser utilizados como critério para avaliar a existência de superfaturamento das aquisições em debate, pois dizem respeito à aquisição de produtos de custo de fabricação (e de PMVG) comprovadamente menor  e que, em consonância com a Lei 8.666/1993, houve outros pregões no período com valores semelhantes e até mesmo SUPERIORES aos praticados nas aquisições aqui em debate, além de haver atas de preços vigentes com valores em consonância com os que foram praticados pelo defendente, tendo o medicamento "Olanzapina 10mg - ZYPREXA" sido adquirido pelo preço unitário de R$ 13,79, conforme as notas fiscais 196.171 , 210.181 e 212.962, que foram emitidas entre junho e agosto de 2011. 
11.19.	         Desse modo, alegou que em pesquisa ao portal Comprasnet (resultados no Anexo I, peça 27, p. 23 a 34) , foram encontradas as seguintes atas de registros de preços que estavam em vigor neste apresentar como referência em seu parecer o Pregão 00017/2011, assinado em 29/7/2011, do Comando da Marinha (UASG Hospital Naval de Recife) , cujo preço final foi R$ 7,15 (item 18 da Tabela 5) , totalmente discrepante dos preços praticados na mesma época. Prova maior disto é que o valor médio unitário do produto nas aquisições constantes da Tabela 5 era de R$ 13,60 (peça 27, p. 23-38) .
11.20.	        Alega que também se verifica a discrepância ao analisar os outros certames, a exemplo, em 5/4/2011, da assinatura de ata de preços do medicamento por R$ 16,65 (item 14 da tabela 5) , valor inclusive superior ao praticado nas compras que aqui se debatem (R$ 13,79) , mas o Parquet não incluiu esse exemplo em seu parecer, optando por demonstrar apenas os valores que foram inferiores aos praticados por toda a administração pública naquele período, prejudicando claramente o defendente. Pode ser citada também a ata registrada em 3/3/2011 (item 13 da tabela 5) , cujo valor foi de R$ 11,46, mais uma vez superior aos R$ 7,15. Desta forma, tentam demonstrar que, mesmo havendo outros certames que retratavam melhor a realidade dos preços naquele momento, o MPTCU selecionou um pregão com valor que comprovadamente não retratava a realidade de preços do momento. 
11.21.	        A defesa mencionou o Pregão 00024/2011, assinado em 7/11/2011, do Comando da Aeronáutica (UASG MAER-Vl Coroar Comando Aero Regional do DF) , pelo preço unitário de R$ 5,90 (item 4 da tabela 6, peça 25, p. 29) e, em relação a este certame, temos que os dados obtidos no sistema Comprasnet demonstram claramente que a partir de setembro de 2011 houve uma queda no valor do medicamento nas atas de preços constantes do sistema para aquele produto, passando a ser negociado por valores muito inferiores aos praticados anteriormente (Anexo I, peça 27, p. 35 a 37) e que os pregões realizados entre setembro e dezembro daquele mesmo ano (2011) resultaram em valores unitários totalmente diferentes dos que eram praticados anteriormente, como demonstrado na tabela 6, que se considerarmos somente as atas de preço firmadas a partir de setembro de 2011, o valor médio unitário do medicamento cai para R$ 5,96, sendo muito inferior ao praticado na administração pública nos meses anteriores do ano de 2011. 
11.22.	 		       A defendente alega que, diante de toda a análise efetuada, verifica-se que, ao contrário do que alegou o MPTCU, embora a unidade técnica tenha realmente apresentado pesquisa a um único órgão da administração pública para propor o arquivamento dos autos, ficou agora evidente que o caso apresentado por ela não se tratava de uma ocorrência isolada, mas ao contrário, os valores apresentados pelo Parquet é que divergiam dos praticados na administração pública no momento das aquisições em debate e se tratavam de casos isolados, sendo que se tomarmos como referência as demais contratações da época, não tendo havido superfaturamento algum.
11.23.	         Asseriu que, ratificando a inexistência de superfaturamento, mais uma vez, quando analisados os dados constantes da Tabela 5, verificando-se a realização de diversas contratações com preços parecidos ou até mesmo superiores aos praticados nas aquisições que aqui se debatem (R$ 13,79) , tendo como exemplos o Pregão 487/2010, no qual se adquiriu o medicamento a R$ 13,80 cada (item 11 da tabela 5) , o Pregão 3/2010, no qual o valor firmado foi de R$ 22,49, e o Pregão 12/2010, com valor unitário de R$ 16,65  (item 14 da tabela 5, peça 25, p. 17) . Destarte, alega que se pode evidenciar também a ausência de superfaturamento se considerarmos as peculiaridades da região, como passam a demonstrar.
11.24.	         Segundo cálculo realizado anteriormente, o valor médio unitário do medicamento no período das aquisições era de R$ 13,60. Acontece que os preços do medicamento variam de acordo com as regiões para as quais se destinam e, como evidência do que se argumenta, temos que se tomarmos apenas as atas de preço vigentes nos estados no Nordeste, entre junho e agosto de 2011, o valor unitário médio passa a ser de R$ 13,69, como exposto na tabela 7. Já se considerarmos somente os estados do Sul e do Sudeste, a realidade muda completamente. Efetuando-se o mesmo cálculo acima, obtemos um custo médio unitário de R$ 9,86, surpreendentemente inferior ao do estipulado para a região do Nordeste (tabela 8, peça 25, p. 21) .
11.25.	         Essa discrepância pode ser explicada pelo fato de o laboratório fabricante do Olanzapina 10mg - ZYPREXA ter localização no estado de São Paulo, conforme consulta a seu website (https://www.lilly.com.br/Contatos) , o que justificaria preços maiores para estados do Nordeste, tendo em vista a extensão do nosso território nacional e o custo de transportes e impostos envolvidos nas operações de movimentação, peculiaridades que não podem e não devem ser descartadas, pois têm impacto direto no preço final praticado para cada órgão público, não podendo se definir um critério geral e um mesmo preço esperado para regiões distintas, e não se podendo utilizar preços relativos a outras regiões para alegar a existência de um dano ao erário.
11.26.         Desse modo, o defendente concluiu que não houve qualquer superfaturamento quando da aquisição do medicamento "Olanzapina 10mg - ZYPREXA", visto que o valor pelo qual ocorreram as aquisições estava em consonância com os praticados por outros órgãos da administração pública à época das aquisições, especialmente quando consideramos as peculiaridades da região, como restou claramente demonstrado.
Análise:
12.	Em razão dos argumentos trazidos pela defesa irem diretamente ao mérito tratado nos presentes autos, qual seja, a existência ou não da ocorrência de superfaturamento na compra de medicamentos pela Secretária de Saúde de Alagoas, vamos tratar na presente análise o mais objetivamente possível em relação aos argumentos trazidos à lume pela defesa.
12.1.	Quanto ao medicamento Olanzapina - 10 mg, a defesa mencionou que o membro do MP/TCU trouxe aos autos exemplos de licitações ocorridas no serviço público, onde efetuou-se a compra do medicamento em questão, com o mesmo princípio ativo, mas não sendo os mesmos de marca, também conhecidos como 'genéricos', fato este que acabou por prejudicar o responsável, uma vez que é de conhecimento comum que tais produtos sejam apresentados com preço inferior àqueles produtos fabricados por laboratórios renomados.
12.2.	Destarte, o responsável colacionou aos autos várias situações ocorridas em compras efetuadas no próprio serviço público, com preços muito próximos da realidade aqui questionada como tendo a suposta existência de superfaturamento, maiormente quando se deixou de considerar custos relativos à transporte e/ou fretes, dado que os laboratórios fornecedores dos produtos ficam localizados na Região Sudeste do país, enquanto a licitação ocorreu no estado de Alagoas, na Região Nordeste.
12.3.	O fato é que o objetivo precípuo de uma licitação é a de obtenção da proposta mais vantajosa ao contratante público, sem se buscar preferência por marcas ou fornecedores, fato este inclusive vedado pela própria Lei de Licitações, consoante se lê abaixo:
Art. 3o  A licitação destina-se a garantir a observância do princípio constitucional da isonomia, a seleção da proposta mais vantajosa para a administração e a promoção do desenvolvimento nacional sustentável e será processada e julgada em estrita conformidade com os princípios básicos da legalidade, da impessoalidade, da moralidade, da igualdade, da publicidade, da probidade administrativa, da vinculação ao instrumento convocatório, do julgamento objetivo e dos que lhes são correlatos.   (Redação dada pela Lei nº 12.349, de 2010) 

§ 1o É vedado aos agentes públicos:
 (...) ;
§5º: É vedada a realização de licitação cujo objeto inclua bens e serviços sem similaridade ou de marcas, características e especificações exclusivas, salvo nos casos em que for tecnicamente justificável, ou ainda quando o fornecimento de tais materiais e serviços for feito sob o regime de administração contratada, ...
12.4.	Destarte, como se vê nas próprias alegações de defesa apresentadas, a defesa admitiu que os exemplos apresentados pelo membro do parquet junto ao TCU estavam corretos, tendo divergido apenas em relação ao fato de não ter feito comparações com os medicamentos de marca. Nosso entendimento é o de que a não utilização da licitação, a fim de se buscar esses preços mais baratos nos medicamentos que possuem o mesmo princípio ativo estabelecido no objeto da licitação, vai de encontro ao princípio a que se destina a licitação, qual seja, a de buscar os preços que melhor se coadunem aos parcos recursos existentes para a aquisição de produtos e serviços a serem destinados à população.
12.5.	Logo, entende-se que um produto de marca genérica, bem mais barato em relação ao preço que se pagou na licitação aqui sub análise, no caso em questão, a Olanzapina 10 mg, se tem a comercialização permitida pela Agência Nacional de Vigilância Sanitária (ANVISA) , tendo sido inclusive comprada por outros órgãos públicos da Administração Pública Federal, como bem demonstrado pelo próprio membro do MP junto ao TCU, pode sim ser utilizado como parâmetro para fins de estabelecimento de preços de compra no serviço público.
12.6.	Demais disso, entendo não merecerem prosperar as alegações do defendente quanto a isso (a não utilização dos preços de medicamento genérico) , já que não apresentou nos seus elementos de defesa qualquer mecanismo de prova que justificasse a não escolha pela busca pelo produto mais barato, ou seja, o medicamento genérico. Assim, entendo que só justificar-se-ia o preterimento pelo produto genérico caso tivesse sido apresentado algo de concreto que se justificasse.
12.7.	É oportuno que se esclareça que os preços coletados na região sul e sudeste são preços praticados no âmbito da administração pública, conforme preceitua art. 15-V da Lei 8.666/93, portanto podem ser aceitos como preços de referência:
 (...) 
art. 15. as compras, sempre que possível, deverão:
 (...) 
v - balizar-se pelos preços praticados no âmbito dos órgãos e entidades da administração pública.
 (...) 
12.8.	Assim, cabe trazer à colação o excerto da manifestação do membro do MP/TCU, consoante consta no documento assente à peça 6, que inclusive apresentou exemplos de compras ocorridas na própria Região Nordeste, na cidade de Recife/PE, que dista aproximadamente 200 km da Maceió, fato este que afasta de imediato parte das alegações de defesa apresentadas, estas referentes ao custo da aquisição com frete/transporte como sendo uma justificativa para preços praticados em valores acima daqueles praticados em outras localidades do país, verbis:  
Em rápida pesquisa na mesma base de dados utilizado pela unidade técnica (Sistema de Registro de preços do Portal de Compras do Governo Federal - Comprasnet) , inserindo como critérios de seleção o período de 01/01/2011 a 31/12/2011 para o material Olanzapina, dosagem 10, verifiquei valores divergentes do apresentado pela unidade técnica.
A título de comparação:
 Pregão 00001/2011, assinado em 18/03/2011, do Comando da Marinha (UASG Unidade Integrada de Saúde Mental) adquiriu o medicamento Olanzapina, dosagem 10, pelo preço unitário de R$ 8,20.
 Pregão 00012/2011, assinado em 03/08/2011, do Comando do Exército (UASG Hospital de Guarnição de Santa Maria do Rio Grande do Sul) , adquiriu o medicamento Olanzapina, dosagem 10, pelo preço unitário de R$ 8,00.
 Pregão 00017/2011, assinado em 29/07/2011, do Comando da Marinha (UASG Hospital Naval de Recife) , adquiriu o medicamento Olanzapina, dosagem 10, pelo preço unitário de R$ 7,15.
 Pregão 00024/2011, assinado em 07/11/2011, do Comando da Aeronáutica (UASG MAER-VI Comar Comando Aero Regional do DF) , adquiriu o medicamento Olanzapina, dosagem 10, pelo preço unitário de R$ 5,90. 
12.9.	Assim, nossa análise corrobora o entendimento da existência de superfaturamento, em relação ao medicamento Olanzapina - 10 mg, conforme asserções propaladas no documento de peça 4, de autoria do membro do Parquet, conforme tabela abaixo destacada:
	Medicamento
	NF
	Quant.
	Preço Pago
	PMVG-2011
Anvisa
	Preço Pago
	Preço devido
	Diferença

	Olanzapina - 10 MG Caixa com 28 Comprimidos - Zyprexa 
	196.171
	45.444
	13,79
	9,10
	626.672,76 
	 413.540,40 
	213.132,36 

	Olanzapina - 10 MG Caixa com 28 Comprimidos - Zyprexa 
	210.181
	35.028
	13,79
	9,10
	483.036,12 
	 413.540,40
	 69.495,72 

	Olanzapina - 10 MG Caixa com 28 Comprimidos - Zyprexa 
	212.962
	10.416
	13,79
	9,10
	143.636,64 
	 94.785,60 
	 48.851,04 

	Total
	1.253.345,52 
	 921.866,40 
	331.479,12 

12.10.		No que se referem às alegações relacionadas ao medicamento CLORIDRATO DE MEMANTINA 10 mg - EBIX, uma vez que o valor unitário despendido na aquisição foi de R$ 4,25, enquanto o Preço Máximo de Venda ao Governo era de R$ 4,32, superior ao praticado na aquisição em tela, tendo ocorrido respeito ao teto estabelecido pela CMED para a venda do medicamento a órgãos públicos, ao contrário do que narrou o Denasus.
12.11.		Quanto ao medicamento Rivastigmina 6mg - EXELON" e o CLORIDRATO DE MEMANTINA 10 mg - EBIX , por meio dos elementos assentados na peça 27, p. 16-21, p. 41-43 e 58, demonstrando as alegações relacionadas à ausência de superfaturamento no preço do medicamento em questão, maiormente considerando o preço médio de R$ 4,53 nas compras efetuadas no serviço público, inclusive na Região Nordeste, razão pela qual propomos o acolhimento das alegações atinentes a tal compra.    
12.12.	Quanto às aquisições do medicamento "Dicloridrato de Pramipexol 0,25mg - SIFROL" e 1mg - SIFROL", segundo o relatório do Denasus e a instrução do TCU, teria ocorrido superfaturamento na sua venda, visto que o valor do PMVG-2011 do medicamento seria, respectivamente, de R$ 1,01, enquanto as 79.980 unidades do medicamento foram adquiridas por R$ 1,53 cada, e R$ 3,51, enquanto as 29.160 unidades do medicamento foram adquiridas a R$ 4,62 cada, em março de 2011, quando da emissão da nota fiscal 177.780. 
12.13.	Em relação ao Sifrol - 0,25mg, a defesa apresentou os elementos relacionados à compra do medicamento em questão, na Região Nordeste, no valor de R$ 1,43, ou seja, apenas R$ 0,10, ou ainda, o correspondente a uma diferença de menos de 7% em relação ao preço que foi pago pelo defendente, razão pela qual entende-se não ter havido superfaturamento. Quanto ao Sifrol - 1 mg, o defendente colacionou o elemento de peça 27, p. 11, em compra realizada também em Recife, com o valor do produto apresentando uma variação de apenas 7% a menor (R$ 4,31) quanto ao produto adquirido sob os auspícios do responsável, propondo-se o acolhimento das alegações quanto a inexistência do superfaturamento questionado. 
12.14.	Destarte, consoante as análises efetuadas, nosso entendimento se dá em relação à proposição do acolhimento das alegações de defesa em relação à inexistência de superfaturamento quanto às aquisições dos medicamentos Sifrol - 0,25mg e 1mg, Rivastigmina 6mg - EXELON" e o CLORIDRATO DE MEMANTINA 10 mg - EBIX. Quanto às alegações apresentadas acerca das aquisições do medicamento Olanzapina 10 mg, entendeu-se que a defesa não demonstrou a inocorrência do sobrepreço, propondo-se o não acolhimento das alegações de defesa.
12.15.	É pertinente lembrar, que na fiscalização dos gastos públicos, privilegia-se como princípio básico a inversão do ônus da prova, cabendo ao gestor demonstrar a boa aplicação dos dinheiros e valores públicos sob sua responsabilidade (art. 70, parágrafo único, da Constituição Federal e art. 93 do Decreto-Lei 200/1967, c/c o art. 66 do Decreto 93.872/1986) . A boa-fé não pode ser presumida, devendo ser demonstrada e comprovada a partir dos elementos que integram os autos. Na jurisprudência do TCU há diversos julgados nesse sentido, a exemplo do Acórdão 3874/2014-TCU-Segunda Câmara, relatoria do Ministro Benjamin Zymler.
12.16.	Destarte, considerando que o defendente não trouxe aos autos os elementos probatórios concernentes às alegações de que tratam o seu chamamentos aos autos, em sede de citação, não merecem prosperar as alegações do defendente, uma vez que não refutaram ou muito menos demonstraram a inocorrência as irregularidades relacionadas à existência de superfaturamento apontado, consoante a tabela abaixo, podendo-se propor de imediato a rejeição parcial das alegações de defesa do Sr. Alexandre de Melo Toledo, CPF XXX.828.644-XX, o julgamento pela irregularidade das contas, além da aplicação da multa prevista no art. 57, da Lei 8.443/1992:
	Medicamento
	NF
	Quant.
	Preço Pago
	PMVG-2011
Anvisa
	Preço Pago
	Preço devido
	Diferença

	Olanzapina - 10 MG Caixa com 28 Comprimidos - Zyprexa 
	196.171
	45.444
	13,79
	9,10
	626.672,76 
	 413.540,40 
	213.132,36 

	Olanzapina - 10 MG Caixa com 28 Comprimidos - Zyprexa 
	210.181
	35.028
	13,79
	9,10
	483.036,12 
	 413.540,40
	 69.495,72 

	Olanzapina - 10 MG Caixa com 28 Comprimidos - Zyprexa 
	212.962
	10.416
	13,79
	9,10
	143.636,64 
	 94.785,60 
	 48.851,04 

	Total
	1.253.345,52 
	 921.866,40 
	331.479,12 

Verificação do Prazo de Prescrição da Pretensão Punitiva
13.	Observa-se não ter ocorrido a prescrição da pretensão punitiva por parte do TCU que, nos termos do entendimento firmado no Acórdão 1441/2016-TCU-Plenário (Rel. Ministro Benjamin Zymler) , subordina-se ao prazo geral de prescrição indicado no art. 205 do Código Civil, qual seja, dez anos contados a partir da data de ocorrência da irregularidade sancionada, nos termos do art. 189 do Código Civil. As irregularidades discutidas nesta TCE ocorreram nos exercícios de 2011, portanto há menos de 10 anos.
CONCLUSÃO
14.	Em face da análise promovida no item 12 e subitens, conclui-se por rejeitar parcialmente as alegações de defesa apresentadas pelo Sr. Alexandre de Melo Toledo, uma vez que não foram suficientes para sanear as irregularidades a ele atribuídas. Os argumentos de defesa tampouco lograram afastar integralmente o débito a ele imputado.Ademais, inexistem nos autos elementos que demonstrem a boa-fé do responsável ou a ocorrência de outros excludentes de culpabilidade. Desse modo, suas contas devem, desde logo, ser julgadas irregulares, nos termos do art. 202, § 6º, do Regimento Interno do TCU, procedendo-se à sua condenação em débito.
PROPOSTA DE ENCAMINHAMENTO 
15.	Ante o exposto, submetemos os autos à consideração das instâncias competentes, para apreciação e posterior encaminhamento, propondo:
	a) rejeitar parcialmente as alegações de defesa do Sr. Alexandre de Melo Toledo, CPF XXX.828.644-XX, secretário estadual de Saúde de Alagoas, no período de 30/12/2010 a 11/1/2013;
	b) com fundamento nos arts. 1º, inciso I, 16, inciso III, alíneas 'b' e 'c', da Lei 8.443/1992 c/c os arts. 19 e 23, inciso III, da mesma Lei, e com arts. 1º, inciso I; 209, incisos I e III; 210 e 214, inciso III, do Regimento Interno, julgar irregulares as contas do Sr. Alexandre de Melo Toledo, CPF XXX.828.644-XX, e condená-lo ao pagamento das quantias da tabela abaixo, com a fixação do prazo de quinze dias, a contar da notificação, para comprovarem, perante o Tribunal (art. 214, inciso III, alínea "a", do Regimento Interno) , o recolhimento da dívida aos cofres Fundo Nacional de Saúde, os seguintes valores históricos atualizados monetariamente desde as respectivas datas a seguir especificadas até a data do efetivo recolhimento: 
	Débito
	Valor (R$) 

	15/06/2011
	213.132,36

	02/08/2011
	69.495,72

	11/08/2011
	48.851,04

	TOTAL                                         
	331.479,12

c) aplicar ao  Sr. Alexandre de Melo Toledo, CPF XXX.828.644-XX, a multa prevista no art. 57 da Lei 8.443/1992 c/c o art. 267 do Regimento Interno, com a fixação do prazo de quinze dias, a contar da notificação, para comprovar, perante o Tribunal (art. 214, inciso III, alínea "a", do Regimento Interno) , o recolhimento da dívida aos cofres do Tesouro Nacional, atualizada monetariamente desde a data do acórdão até a do efetivo recolhimento, se for paga após o vencimento, na forma da legislação em vigor;
	d) autorizar, desde logo, nos termos do art. 28, inciso II, da Lei 8.443/1992, a cobrança judicial das dívidas, caso não atendida a notificação; 
 autorizar, caso solicitado pelo responsável, o pagamento das dívidas em até trinta e seis parcelas, nos termos do art. 26 da Lei 8.443/1992 c/c o art. 217 do Regimento Interno, fixando-lhe o prazo de quinze dias, a contar do recebimento das notificações, para comprovar perante o Tribunal o recolhimento da primeira parcela, e de trinta dias, a contar da parcela anterior, para comprovar o recolhimento das demais parcelas, devendo incidir sobre cada valor mensal, atualizado monetariamente, os juros de mora devidos, na forma prevista na legislação em vigor;
f) esclarecer ao responsável que, caso se demonstre, por via recursal, a correta aplicação dos recursos, mas não se justifique a omissão na prestação de contas, o débito poderá ser afastado, entretanto permanecerá a irregularidade das contas, dando ensejo à aplicação da multa prevista no art. 58, inciso I, da Lei 8.443/1992; 
 enviar cópia do Acórdão a ser prolatado à Procuradoria da República no Estado de Alagoas, nos termos do § 3º do art. 16 da Lei 8.443/1992, c/c o § 7º do art. 209 do Regimento Interno do TCU, para adoção das medidas cabíveis;
enviar cópia do Acórdão que vier a ser proferido ao Fundo Nacional de Saúde e ao responsável, para ciência;
informar à Procuradoria da República no Estado de Alagoas, ao Fundo Nacional de Saúde e ao responsável que a presente deliberação, acompanhada do Relatório e do Voto que a fundamenta, está disponível para a consulta no endereço www.tcu.gov.br/acordaos, além de esclarecer que, caso requerido, o TCU poderá fornecer sem custos as correspondentes cópias, de forma impressa;
informar à Procuradoria da República no Estado de Alagoas que, nos termos do parágrafo único do art. 62 da Resolução TCU 259/2014, os procuradores e membros do Ministério Público credenciados nesta Corte podem acessar os presentes autos de forma eletrônica e automática, ressalvados apenas os casos de eventuais peças classificadas como sigilosas, as quais requerem solicitação formal."
É o Relatório.

não há.

Subprocurador-Geral Lucas Rocha Furtado.

tomada de contas especial. Fundo Nacional de Saúde (FNS). indícios de aquisição de medicamentos em valores superiores ao estabelecido pela Câmara de Regulação do Mercado de Medicamentos. citação. necessidade de refazimento com outra fundamentação para o superfaturamento. falecimento do responsável. longo decurso de prazo entre os fatos. possível prejuízo ao contraditório do espólio do responsável. ausência de pressupostos para constituição e desenvolvimento válido e regular do processo. arquivamento. comunicações.

TOMADA DE CONTAS ESPECIAL (TCE)

Secretaria de Controle Externo de Tomada de Contas Especial (SecexTCE).

Cuidam os autos de Tomada de Contas Especial instaurada pelo Fundo Nacional de Saúde (FNS) em desfavor do Sr. Alexandre de Melo Toledo, secretário estadual de Saúde de Alagoas à época dos fatos, em razão da compra com recursos do SUS, no exercício de 2011, de medicamentos do componente especializado com evidências de superfaturamento.
Na origem, teve como base fiscalização realizada pelo Denasus que identificou na gestão do SUS, em 2011, pela secretaria estadual de Saúde de Alagoas, irregularidade na aquisição de remédios de dispensação excepcional, "com evidências de majoração" no valor histórico de R$ 491.066,20.
Finalizados os trâmites no âmbito do tomador de contas especial, a Controladoria-Geral da União emitiu relatório e certificado de auditoria ratificando as conclusões quanto à caracterização do dano ao erário e certificando a irregularidade das contas do responsável. O dirigente do órgão de controle interno emitiu parecer de sua competência, bem assim houve a ciência ministerial.
No âmbito desta Corte, inicialmente, a unidade instrutiva propôs o arquivamento da Tomada de Contas Especial, sem julgamento do mérito, ante a ausência de pressupostos de constituição e de desenvolvimento válido e regular do processo, com fundamento no art. 1º, inciso I, da Lei 8.443/1992 c/c os arts. 169, inciso VI, e 212 do RI/TCU (peças 4 e 5) , uma vez que verificou que o preço do medicamento de maior peso no débito, Olanzapina 10mg - ZYPREXA, estava compatível com os preços de mercado da época.
No entanto, por meio do despacho à peça 8, acolhi proposta do Parquet  (peça 6) que trouxe indícios de que a aquisição poderia ter sido realizada com preços superiores aos limites estabelecidos pela Câmara de Regulação do Mercado de Medicamentos (Cmed) .
Passo seguinte, o responsável foi citado por ter autorizado, na condição de Secretário de saúde do Estado de Alagoas, a aquisição de medicamentos com ocorrência de superfaturamento, realizadas com recursos financeiros repassados pelo Sistema Único de Saúde-SUS.
Nesta etapa processual, a unidade técnica propõe rejeitar parcialmente as alegações de defesa apresentadas pelo Sr. Alexandre de Melo Toledo, uma vez que considerou que não foram suficientes para sanear as irregularidades a ele atribuídas. Assim propôs o julgamento pela irregularidade das contas, com aplicação de débito e multa.
Essa proposta foi acompanhada pelo Ministério Público junto ao TCU.
Feito esse breve introito, passo a decidir.
Em suma, a defesa traz as seguintes conclusões sobre cada um dos medicamentos em que foram apontados sobrepreços:
0. Cloridato de Memantina 10 mg - EBIX - alega restar demonstrado que não houve superfaturamento na aquisição do produto, uma vez que o valor unitário despendido na aquisição foi de R$ 4,25, enquanto o Preço Máximo de Venda ao Governo era de R$ 4,32, superior ao praticado na aquisição em tela, tendo ocorrido respeito ao teto estabelecido pela CMED para a venda do medicamento a órgãos públicos, ao contrário do que narrou o Denasus;
0. Dicloridrato de Pramipexol 0,25mg - SIFROL - a defesa mencionou, com base em pesquisas do comprasnet, que seria possível verificar que o preço pago pelo medicamento (R$ 1,53) foi similar (inferior) aos das demais altas de preço registradas naquele ano (R$ l,87) , fato que considera ser suficiente para demonstrar a ausência de ocorrência de superfaturamento;
0. Dicloridrato de Pramipexol 1mg - SIFROL - a defesa demonstrou que o valor unitário médio constante das atas de registro de preço em 2011 era de R$ 5,06, valor inclusive superior ao que foi pago pelo medicamento na compra discutida neste processo, que foi de R$ 4,62, não havendo superfaturamento;
0. Rivastigmina 6mg - EXELON - apresenta levantamento informando que o valor pelo qual foi adquirido o medicamento (R$ 4,53) estava totalmente dentro da realidade dos preços praticados pelos demais órgãos da Administração Pública naquele período;
0. Olanzapina 10mg - ZYPREXA - a defesa informa que, embora verdadeiros os dados trazidos pelo Parquet, foram trazidos apenas os certames licitatórios que desfavoreciam o defendente e que não retratavam a realidade dos preços do produto na época da aquisição. Assim, apresenta dados e análises entendendo não haver qualquer superfaturamento por ocasião da aquisição do medicamento, visto que o valor pelo qual ocorreram as aquisições estaria em consonância com os praticados por outros órgãos da administração pública à época das aquisições, especialmente quando consideramos as peculiaridades da região.
De pronto, é possível endossar a proposição da unidade instrutiva de acolhimento das alegações de defesa em relação à inexistência de superfaturamento quanto às aquisições dos medicamentos Dicloridrato de Pramipexol  - Sifrol - 0,25mg e 1mg, Rivastigmina 6mg - EXELON e o CLORIDRATO DE MEMANTINA 10 mg - EBIX, uma vez que restou demonstrado que os preços em que foram adquiridos se coadunavam com os de outras aquisições públicas, em especial, as realizadas na região Nordeste, com variações aceitáveis, e respeitando o teto estabelecido pela CMED para a venda do medicamento a órgãos públicos.
Peço vênias, no entanto, para divergir em relação ao medicamento Olanzapina 10mg - ZYPREXA.
Compulsando os autos, verifico que a irregularidade anotada no Relatório de Auditoria do Denasus 13102, peça 1, p. 5-38, foi " Majoração dos preços praticados na compras de medicamentos excepcionais em comparação com o BPS - Banco de Preços dó Ministério da Saúde (www.saude.gov.br ) e o Preço Máximo de Venda ao Governo - PMVG".
Já no âmbito desta Corte, o Ofício 6022/2019-TCU/Seproc, de 30/9/2019 (peça 13) , registrou como irregularidade o seguinte fato:
"Irregularidade: Aquisições de medicamentos com ocorrência de superfaturamento, realizadas com recursos financeiros repassados pelo Sistema Único de Saúde-SUS, com preços superiores aos limites estabelecidos pela Câmara de Regulação do Mercado de Medicamentos (Cmed) , evidenciado no Relatório de Auditoria n. 13102;"  (grifou-se) 
Ocorre, no entanto, que o responsável conseguiu demonstrar que adquiriu o medicamento Olanzapina 10mg - ZYPREXA, nos preços estabelecidos pela CMED, conforme trecho de sua defesa que colaciono abaixo (peças 25 e 27) :
"49. Embora sejam verdadeiros os dados trazidos pelo Parquet, importa ressaltar que apenas foram expostos a título exemplificativo os certames licitatórios que desfavoreciam o defendente e que não retratavam a realidade dos preços do produto na época da aquisição, como passaremos a demonstrar.
50. Iniciemos nossa análise com o Pregão 00001/2011, assinado em 18/03/2011 , do Comando da Marinha (UASG Unidade Integrada de Saúde Mental) , no qual se adquiriu o medicamento Olanzapina, dosagem 1 O, pelo preço unitário de R$ 8,20 e o Pregão 00012/2011 , assinado em 03/08/2011, do Comando do Exército (U ASG Hospital de Guarnição de Santa Maria do Rio Grande do Sul) , adquiriu o medicamento Olanzapina, dosagem 1 O, pelo preço unitário de R$ 8,00, ambos citados pelo Parquet em seu parecer. 
51. Em consulta ao sistema Comprasnet, verifica-se que as aquisições selecionadas pelo Parquet eram realmente relativas ao medicamento de princípio ativo Olanzapina 10mg, mas da marca GENÉRICO, e não ao da marca ZYPREXA (marca dos medicamentos das compras que aqui debatemos) , como demonstrado abaixo: (...) 
52. Ocorre que, em que pese se tratar do mesmo princípio ativo, os custos de fabricação e - consequentemente - os preços de venda desses medicamentos (PMVG) são totalmente divergentes, não cabendo utilizar um como critério de preço na compra do outro, como pode ser facilmente verificado em análise da tabela da CMED (utilizamos aqui os dados da tabela CMED de setembro de 2011, pelas razões já anterior expostas) . 
 (...) 
53. Enquanto o PMVG de uma unidade do medicamento "Olanzapina 10mg - ZYPREXA" era de R$ 11,63 (R$ 325,57/28 unidades) , o PMVG do medicamento fabricado pela GERMED, que é um genérico, era de R$ 7,56 (R$ 211 ,62/28 unidades) .
54. Como já defendemos anteriormente, a elaboração da tabela considera as peculiaridades de cada fabricante, devendo assim ser considerado como parâmetro o valor de fabricação do produto adquirido, e não de um produto com custo inferior. Caso não fosse assim, não havia a necessidade de fazer esta separação por fabricantes e marcas, e a CMED poderia apenas divulgar um único valor esperado para cada princípio ativo. 
55. Ora, se a própria CMED realiza esta separação entre os laboratórios para fins de cálculo do valor de fabricação e do valor a ser vendido, é porque existem custos inerentes a cada um dos fabricantes que tomam os produtos diferentes entre si (do ponto de vista de preço) . 56. Assim, demonstramos que o Pregão 00001/2011, assinado em 18/03/2011 , do Comando da Marinha (UASG Unidade Integrada de Saúde Mental) e o Pregão 00012/2011 , assinado em 03/08/2011 , do Comando do Exército (U ASO Hospital de Guarnição de Santa Maria do Rio Grande do Sul) , selecionados pelo MPTCU, não podem ser utilizados como critério para avaliar a existência de superfaturamento das aquisições em debate, pois dizem respeito à aquisição de produtos de custo de fabricação ( e de PMVG) comprovadamente menor.
 (...) 
58. O medicamento "Olanzapina 10mg - ZYPREXA" foi adquirido pelo preço unitário de R$ 13,79, conforme as notas fiscais 196.171, 210.181 e 212.962, que foram emitidas entre junho e agosto de 2011. Em pesquisa ao portal Comprasnet (resultados no Anexo I, páginas 22 a 34) , foram encontradas as seguintes atas de registros de preços que estavam em vigor neste período: (...) 
59. Como se extrai da tabela, foram realizadas no mesmo período aquisições do medicamento com valores parecidos (ou até mesmo superiores) ao valor despendido nas aquisições que aqui se debatem, como o Pregão 487/2010 no qual se adquiriu uma grande quantidade do medicamento, 648.004 unidades, a R$ 13,80 cada (item 11 da tabela 5) e o Pregão 3/2010, no qual o valor firmado foi de R$ 22,49.
60. Mas, embora tenha ocorrido essas contratações, o MPTCU optou por apresentar como referência em seu parecer o Pregão 00017/2011, assinado em 29/07/2011 , do Comando da Marinha (UASG Hospital Naval de Recife) , cujo preço final foi R$ 7,15 (item 18 da Tabela 5) , totalmente discrepante dos preços praticados na mesma época. Prova maior disto é que o valor médio unitário do produto nas aquisições constantes da Tabela 5 era de R$ 13,60:
 (...) 
61. Também se verifica a discrepância ao analisar os outros certames. Por exemplo, em 5/4/2011, houve a assinatura de ata de preços do medicamento por R$ 16,65 (item 14 da tabela 5) , valor inclusive superior ao praticado nas compras que aqui se debatem (R$ 13, 79) , mas o Parquet não incluiu esse exemplo em seu parecer, optando por demonstrar apenas os valores que foram inferiores dos praticados por toda a administração pública naquele período, prejudicando claramente o defendente. Pode ser citada também a ata registrada em 3/3/2011 (item 13 da tabela 5) , cujo valor foi de R$ 11,46, mais uma vez superior aos R$ 7,15.
 (...) 
65. Notamos que os pregões realizados entre setembro e dezembro daquele mesmo ano (2011) resultaram em valores unitários totalmente diferentes dos que eram praticados anteriormente, como demonstrado na tabela 6:
 (...) 
67. E a queda nos preços continuou. A título exemplificativo, já no ano de 2012, ocorreu o Pregão 00011/2012, assinado em 9/7/2012, do Comando da Marinha (UASG Hospital Naval de Ladario) , em que se adquiriu o medicamento Olanzapina, dosagem 10, pelo preço unitário de R$ 3,50, corroborando mais uma vez a argumentação de que estava em queda o preço do medicamento. 
68. As aquisições do medicamento foram anteriores a essa queda de preço ( entre junho e agosto de 201 1 ) , logo, incabível é proposta pelo Parquet em comparar o valor pago nas aquisições em debate com o valor de R$ 5,90, pois este foi praticado em outro período com realidade de preços totalmente distinta, como claramente evidenciado.
 (...) "
Desta feita, entendo que a análise trazida pela defesa traz fundamentos consistentes que demonstram que os preços obtidos estavam coerentes com os praticados para o medicamento Olanzapina 10mg, produzidos pelo laboratório ZYPREXA, na época em que foi feita a aquisição. Com base nos dados apresentados, o valor médio estimado nas demais aquisições realizadas no mesmo período foi de R$ 13,60 (peça 25, p.18) , valor próximo ao R$ 13,79 obtido na aquisição atacada.
Assim, embora concorde, em tese, com as afirmativas da unidade instrutiva que apontam que quando há opção de medicamento substitutivo de marca similar ou genérica, a administração pública deve dar prioridade à aquisição mais econômica, realizando a licitação com a indicação por princípio ativo, é fato que não foi essa a irregularidade imputada ao responsável, uma vez que restou claro no ofício citatório e no relatório do Denasus em que se baseou que o ataque à aquisição em questão se referia a obtenção de preços superiores ao CMED.
Demonstrado que os preços do item licitado, qual seja, Olanzapina 10mg, produzido pelo laboratório ZYPREXA, estavam dentro dos referenciais máximos e compatíveis com as aquisições realizadas na mesma época, não cabe, em obediência ao princípio do devido processo legal, e seus consectários princípios do contraditório e da ampla defesa, impor ao responsável a restituição sem que se lhe fosse dada oportunidade de contraditar as informações.
Com isso, entendo que os apontamentos da unidade deveriam levar ao refazimento da citação com a irregularidade relativa ao sobrepreço devido à preferência por medicamento de marca.
Porém, em consulta ao Sistema da DGI, verifico que o responsável faleceu em 7/4/2021. Dessa forma, impossibilitado o refazimento da citação.
Nesse caso particular, entendo inviabilizada também a citação ao espólio em face do longo tempo decorrido do fato gerador do débito atribuído ao responsável falecido, uma vez que a natureza subjetiva da apuração também poderia resultar em indesejado prejuízo ao exercício do contraditório e da ampla defesa, conforme orienta a jurisprudência desta Corte (e.g. Acórdão 2146/2015-TCU-Plenário | Relator: José Múcio Monteiro; Acórdão 3879/2017-TCU-Primeira Câmara | Relator: Augusto Sherman; Acórdão 2269/2019-TCU-Segunda Câmara | Relator: Augusto Nardes) .
Dessa forma, com as vênias por divergir dos pareceres precedentes, proponho o arquivamento das contas, sem julgamento do mérito, por ausência de pressupostos para desenvolvimento válido e regular do processo, com fundamento no art. 212 do Regimento Interno do TCU c/c arts. 6º, inciso II, e 19 da IN-TCU 71/2012.
		Ante o exposto, VOTO para que o Tribunal adote a deliberação que ora submeto a este Colegiado.
TCU, Sala das Sessões, em 6 de julho de 2021.
AROLDO CEDRAZ 
Relator